臺灣士林地方法院民事判決　　　　　　　 94年度婚字第196號
原　　　告　庚○○
訴訟代理人　沈志成律師
被　　　告　甲○○
上列當事人間請求確認婚姻關係不成立事件，本院判決如下：
    主      文
確認原告與被告間民國87年1月2日之婚姻不成立。
訴訟費用由被告負擔。
    事  　  實
一、本件原告起訴主張：
    兩造原為夫妻，後於民國（下同）85年9 月12日離婚，並完
    成
    母戊○○○同意下，擅持原告之印章與
    林菊子之印章，製作雙方於87年1 月2 日結婚之結婚證書乙
    紙後，再獨自前往台北縣八里鄉戶政事務所辦理結婚登記，
    然兩造於87年1 月2 日不惟無結婚之意思，且未舉行任何結
    婚之儀式。按結婚，應有公開儀式及二人以上之證人；經依
    明文。次按「兩造曾依
    本為證，固可推定其已結婚，然若有證據以玆證明其未有公
    開之儀式及二人以上證人之法定結婚要件時，非不得推翻其
    推定。」最高法院84年台上字第829 號判決有明示。則依前
    揭規定，原告與被告間婚姻關係自不存在，爰依法提起本件
    訴訟等語，並聲明：(一)確認原告與被告間婚姻關係不存在；
    (二)訴訟費用由被告負擔。
二、被告則辯以：
    兩造曾於85年9 月12日離婚，嗣候兩造欲復合，乃商討以較
    為簡單之形式辦理婚宴，即於86年10月間在台北縣八里鄉○○街31號之住宅內設席一桌宴請親友，兩造並於87年1 月2
    日相偕前往「豐群代書事務所」，委由代書己○○辦理結婚
    事宜，兩造簽立結婚證書乙紙，並由原告委託代書己○○於
    該紙結婚證書主婚人欄蓋戊○○○之印章，由代書己○○及
    該代書事務所職員吳姿靜任證人，並於87年1 月6 日至戶政
    機關辦理結婚登記，上開情節皆為雙方知悉且同意。則兩造
    既有舉行公開儀式，亦有二人以上之證人可資證明，兩造間
    婚姻關係確已成立等語，並聲明：(一)駁回原告之訴；(二)訴訟
    費用由原告負擔。
    理      由
一、按結婚，應有公開儀式及二人以上之證人，經依
    婚之登記者，推定其已結婚，民法第982 條定有明文。次按
    ，民法第982條所謂結婚應有公開之儀式，指結婚之當事人
    應行定式之禮儀，使不特定人得以共聞共見認識其為結婚者
    而言（最高法院51年度台上字第551 號判例意旨參照）。再
    按「男女二人，約證婚人二人及親友數人，在旅館之宴會廳
    ，置酒一席，如其情狀無從認為舉行結婚儀式，雖其主觀以
    為舉行婚禮，仍不得謂有公開之儀式。」（司法院26年院字
    第1701號解釋）。
二、本件原告主張兩造原係夫妻，惟已於85年9 月12日離婚，並
    完成
    式，遽為結婚登記之事實，業據原告提出
    書、結婚登記申請書等影本為證，並據證人即原告之母戊○○○到庭證稱：「（問：兩造在87年1 月2 日有無舉行結婚
    典禮？）我不知道此事。」（見本院94年6 月9 日言詞辯論
    筆錄）等語、證人即兩造之子丁○○到庭證稱：「（問：兩
    造於87年1 月2 日有無舉行結婚典禮？）我不知道此事。（
    有無宴客？）我不知道，家裡沒人知道這件事。」（見同上
    言詞辯論筆錄）等語、證人即結婚證書上所列介紹人己○○
    亦到庭證稱：「是兩造一起到我事務所找我，並說他們要辦
    結婚登記，所以希望我在結婚證書上當他們的介紹人。‧‧
    ‧（問：兩造在87年1 月2 日有無舉行結婚典禮？）我不清
    楚，我當時只是基於好意幫他們在結婚證書上之介紹人欄簽
    名，‧‧‧（問：你是否認識結婚證書上的證婚人吳姿靜？
    ）她是我事務所之員工，但結婚證書上主婚人、結婚人、證
    婚人之姓名都是我寫的，‧‧‧（問：你有無參加兩造之結
    婚典禮？）無，我也不清楚兩造有無舉行結婚典禮。（問：
    吳姿靜有無參加兩造之結婚典禮？）沒有。」（見本院94
    年7 月21日言詞辯論筆錄）等語明確。雖被告抗辯兩造確有
    舉行公開結婚儀式，且據證人即被告之兄乙○○到庭證稱：
    「（問：87年1 月2 日兩造有無舉行結婚典禮？）有，兩造
    說要再復合，在86年10月間有請1 桌，在場有4 個子女、兩
    造、原告之母親、我及證人翁丙○○。」（見本院94年8 月
    29日言詞辯論筆錄）等語、證人翁丙○○到庭證稱：「（87
    年1 月2 日當天兩造有無舉行結婚典禮？）有，兩造在86
    年10月份說要結婚，叫我做計程車去八里廖添丁廟附近請我
    吃飯慶祝，當天乙○○、兩造子女、兩造、原告父母都有到
    場，被告還告訴我過幾天要去公所辦登記。」（見同上言詞
    辯論筆錄）等語。然查，證人乙○○復到庭證稱：「（問：
    在場有無結婚之儀式？）沒有，兩造只說他們要復合，沒有
    正式的儀式，我們只是去吃飯，他們並說去公所登記即可。
    （問：兩造在何處宴客？）在八里廖添丁廟附近之住處。（
    你有無包紅包？）沒有。」（見同上言詞辯論筆錄）、證人
    翁丙○○亦證稱：「（問：當天你有無包紅包？）沒有。（
    問：當天原告有無穿西裝、被告有無穿新娘禮服？）被告沒
    有穿新娘禮服，但原告有無穿西裝我不記得了。（問：兩造
    有無說何時要舉辦正式結婚儀式？）沒有，只有說要去公所
    辦結婚登記。（問：兩造宴客之房屋樣式？）是公寓式，兩
    造住在3 樓，並在3 樓宴客。」（見同上言詞辯論筆錄）等
    語，可證該次聚餐係在兩造位於台北縣八里鄉之住家內舉辦
    ，僅有一桌特定親友與會，目的在尋求兩造間之復合，尚難
    謂係不特定人得以共見共聞。此外，證人乙○○、翁丙○○
    復證稱當天並未有任何特定結婚儀式，被告未著正式禮服，
    亦未包紅包祝賀，亦難謂有使他人認識其為結婚之儀式，故
    當日飯局至多僅能認定為親友間之餐聚，縱兩造表明有復合
    之意，揆諸首揭判例、解釋意旨，尚難認兩造已踐行民法第
    982 條所謂之「公開」儀式。況己○○、吳姿靜雖於兩造之
    結婚證書上簽名證婚，但並未於婚禮時在場，仍不得認為係
    結婚之證人。本件兩造依
    該登記僅有推定之效力，尚非不能以反證推翻，本院依上開
    證據認兩造既未舉行結婚之法定公開儀式，復無二人以上之
    證人，其結婚之形式要件即有未備，從而，原告訴請確認其
    與被告間之婚姻關係不成立，洵屬有據，應予准許。
三、因本案事證已臻明確，兩造其餘主張陳述及所提之證據，均
    毋庸再予審酌，附此敘明。
四、據上論結，本件原告之訴為有理由，依民事訴訟法第78條判
    決如主文。
中　　華　　民　　國　　94　　年　　9 　　月　　12　　日
                  家事法庭  法  官  李昆霖
以上正本證明與原本無異。
如對本判決上訴，應於判決送達後20日內向本院提出上訴狀。
中　　華　　民　　國　　94　　年　　9 　　月　　12　　日
                            書記官  李佳穎
